【裁判字號】    99,交易,223
【裁判日期】    991126
【裁判案由】    過失致死
【裁判全文】
臺灣臺中地方法院刑事判決             99年度交易字第223號
公  訴  人  臺灣臺中地方法院檢察署檢察官
被      告  洪瑄蔚
選任辯護人  莊崇意律師
上列被告因過失致死案件，經檢察官提起公訴（99年度偵字第16
、4896號），本院判決如下：
    主    文
洪瑄蔚犯過失致人於死罪，處有期徒刑捌月。
    犯罪事實
一、洪瑄蔚於民國98年12月7 日晚間，駕駛車牌號碼9413-UA 號
    自小客車，沿臺中市○○街往復興路3 段方向行駛，於同日
    晚間10時30分41秒至43秒許，行至正義街、復興路交岔路口
    ，欲左轉復興路時，本應注意汽車應行至交岔路口中心處左
    轉，並不得占用來車道搶先左轉，且轉彎車應禮讓直行車先
    行，而依當時天候晴、夜間有照明、柏油路面、路面乾燥、
    無缺陷、無障礙物、視距良好，並無不能注意之情事，竟疏
    未注意及此，未行駛過復興路口中心處即貿然左轉，因而撞
    擊斯時適由正義街對向行駛而來，由陳毓莉所騎乘之車牌號
    碼SU Z-620號輕型機車，致陳毓莉人車倒地，受有頭部外傷
    、顱腦損傷，致顱內出血之傷害，經送醫急救後仍於98年12
    月13日凌晨2 時7 分許宣告不治而死亡。洪瑄蔚於肇事後留
    在現場，並向到場處理之員警承認其為肇事者，自首而接受
    裁判。
二、案經臺中市警察局第二分局報告及陳文華、林足蜂、施耀琳
    委由王錦昌律師、王耀賢律師訴請臺灣臺中地方法院檢察署
    檢察官偵查起訴。
    理    由
壹、程序部分：
一、按被告以外之人於審判外之言詞或書面陳述，除法律有規定
    者外，不得作為證據，刑事訴訟法第159 條第1 項固有明文
    。惟被告以外之人於審判外向法官所為之陳述，得為證據，
    於偵查中向檢察官所為之陳述，除顯有不可信之情況者外，
    得為證據；又被告以外之人於審判外之陳述，雖不符刑事訴
    訟法第159 條之1 至第159 條之4 之規定，而經當事人於審
    判程序同意作為證據，法院審酌該言詞陳述作成時之情況，
    認為適當，亦得為證據，當事人、代理人或辯護人於法院調
    查證據時，知有第159 條第1 項不得為證據之情形，而未於
    言詞辯論終結前聲明異議者，視為有前項之同意，同法第15
    9 條之1 、第159 條之5 亦有明文。查本判決下列所引用之
    各項證據方法之證據能力，公訴人、被告洪瑄蔚及選任辯護
    人於本院審理時均不爭執，且迄至言詞辯論終結前亦未聲明
    異議，本院審酌該等言詞陳述及書面陳述作成時之情況，並
    無違法不當或瑕疵不宜作為證據之情事，依刑事訴訟法第15
    9 條之5 之規定，自得作為證據，合先敘明。
貳、實體方面：
一、訊據被告對上揭犯罪事實，除爭執被害人就上開車禍之發生
    是否與有過失外，其餘均坦承不諱，核與證人即警員姚智中
    、宋屘堂於本院審理時到庭具結證述之情節相符，並有臺中
    市警察局第三分局道路交通事故現場圖、道路交通事故調查
    報告表(一)、(二)、自首情形紀錄表、現場照片19幀、Google地
    圖、監視錄影光碟翻拍照片、路口監視器光碟、澄清醫院出
    院照護計劃、住院病歷、出院病歷摘要、證人所繪現場圖等
    附卷可稽。按車輛行駛至交岔路口時，欲轉彎時，應行至交
    岔路口中心處左轉，並不得占用來車道搶先左轉，且轉彎車
    應禮讓直行車先行，道路交通安全規則第102 條第1 項第5
    款、第7 款定有明文。被告駕駛車輛行經上開交岔路口欲左
    轉彎時，自應遵守上開規定，注意對向是否有直行來車行駛
    而來，於確定對向並無直行來車後，行過該交岔路口中心處
    始得左轉，被告疏未注意及此，即貿然左轉，致發生上開撞
    擊，而依卷附道路交通事故調查報告表所載，當時天候晴、
    夜間有照明、柏油路面、路面乾燥、無缺陷、無障礙物、視
    距良好，亦無不能注意之情事，足見被告之駕駛行為顯有過
    失，至為明確。本件經送請臺灣省臺中市車輛行車事故鑑定
    委員會鑑定及臺灣省車輛行車事故覆議委員會覆議結果，亦
    同此認定，有該委員會99年6 月8 日中市行字第0995401776
    號鑑定意見書及該覆議委員會99年7 月26日覆議字第099620
    2748號鑑定意見書在卷可稽（見本院卷第43、44、96 頁 ）
    。再者，起訴書證據欄內雖列被告除前揭過失外，尚有汽車
    行駛時疏未注意車前狀況，隨時採取必要安全措施之過失，
    惟「汽車駕駛人應注意車前狀況，並隨時採取必要安全措施
    」之規定，與前揭道路交通安全規則第102 條第1 項第5 款
    、第7 款規定相較之下，屬較概括抽象之注意義務規定，本
    件既係因被告駕駛車輛，未依規定達交岔路口中心處始開始
    轉彎，且未讓直行車先行而發生車禍，被告上開違規行為即
    已含有疏未注意車前狀況之情形，自無庸另論應注意車前狀
    況，隨時採取必要安全措施，能注意而未注意之過失，併此
    敘明。又被害人確因本件交通事故而受有前揭傷害，致生死
    亡結果，業經臺灣彰化地方法院檢察署檢察官督同檢驗員相
    驗明確，製有勘驗筆錄、相驗屍體證明書、驗斷書及相驗照
    片在卷足憑，足認被告之過失行為與被害人之死亡結果間，
    顯然具有相當因果關係，委無疑義。被告前揭自白，與事實
    相符，堪以採信。綜上所述，本件事證明確，被告之犯行堪
    以認定，應依法論科。
二、又被害人是否與有過失乙節，參諸證人姚智中於本院審理時
    到庭具結證稱：「（問：依照你所繪製的撞擊點現場圖來看
    ，當時被告自小客車是還沒過復興路的中線就逕行左轉？）
    對」、「（問：被害人的車輛已經超越復興路中線才被被告
    撞到？）對」、「（問：你看到車子撞到機車哪裡？）自小
    客車是撞到被害人機車車頭左邊側面及腳踏墊的左邊側面」
    、「（問：你看到他們車輛互撞後，車子有無往前推的現象
    ？）自小客車往前推一點點，整個機車就被卡在輪下」、「
    （問：《提示警卷P22 、25、27》當時看到的情況，撞擊點
    是否就如警卷P22 照片下方所示、車輛毀損情形如P25 、27
    照片下方所示？）撞擊點就如P22 照片下方的位置，已經過
    中線比較靠近7-11的地方，我剛剛畫的撞擊點有畫的比較上
    面一點。機車撞到倒的位置及毀損的情形確實就如P25 、27
    照片所示」、「（問：你能否感覺被害人的機車在撞擊前行
    進的速度是否很快？）她車速不會很快，就是正常的車速，
    因為她若有超速的話，聲音會很大聲，因為當時已經是夜間
    十點多，沒有很多車」等語明確（見本院卷第175 頁反面至
    第177 頁）；證人宋屘堂於本院審理時到庭具結證述：「（
    問：你當時看到的撞擊點在哪個位置？）圖正中央我標示二
    車刮地痕2.4 米那裡」、「（問：你標示的刮地痕2.4 公尺
    是從哪裡到哪裡？）【庭呈彩色現場照片一份】就是從警卷
    P26 白白的地方也就是我今日提出的彩色照片編號9 的這張
    ，從白白的點到機車倒地刮出的痕跡」、「（問：依你彩色
    照片標號2 的照片所示，撞擊點應該是比較靠近7-11，有何
    意見？《提示彩色照片》）是接近7-11沒錯。撞擊點是在靠
    進快慢車道這條線的快車道上」、「（問：法官問《提示證
    人姚智中繪製之撞擊點位置圖》證人姚繪製的撞擊點與你所
    繪製的有落差，有何意見？」證人姚畫的也是靠近7-11 這
    邊。【證人當庭繪製撞擊點位置圖後並當庭交付檢察官、辯
    護人閱覽後庭呈】依現場的刮地痕判斷，撞擊點剛好就在接
    近快慢車道之間」、「（問：到底車子距離正義街的邊線有
    多遠，你知道嗎？）左後車角距離正義街邊線5.9 ，左前車
    角距離3.1 」、「（問：你判讀的依據為何？）我畫圖的習
    慣是慢車道我會標、快車道尺寸我也會量，左前車角離快慢
    車道是2.9 公尺，那就是我在圖上有寫2.9 ，是代表左前車
    輪距離正義街快慢車道分隔線2.9 公尺；正義街的慢車道是
    6 公尺，所以6-2.9 就是左前車角到邊線的尺寸。我當時有
    確實去量過這尺寸，距離沒有錯」、「（問：你判讀當時被
    害人的車子是否已經過了復興路的中線？）是的。兩邊是車
    頭對撞。我剛提出的彩色照片編號17，左側車身等於沒有損
    壞，我判讀兩邊是車頭撞車頭，因為汽車的推力機車轉過來
    ，所以看起來像是撞到側邊，是車頭左側撞到」、「（問：
    《提示警卷P25 、27》當時倒地的情況是否如警卷P25 、P2
    7 照片下方所示？）是」、「（問：你說的2.4 公尺是機車
    刮地痕？）對」、「（問：有沒有辦法判讀自小客車有無煞
    車？煞車痕的距離？）現場沒有煞車痕，應該是轉彎就撞上
    」、「（問：車身當時已經左轉轉正的程度？）還沒，只有
    偏一點，就是轉過來而已」、「（問：當時自小客車左轉時
    是還沒過復興路中線就左轉？）是，還沒」、「（問：剛才
    勘驗的畫面上有一輛機車行駛在快慢分隔道線上，機車行駛
    在這邊有無違規？）沒有，道路交通安全規則第99條第1項
    第2 款，在已劃分快慢車道之雙向道路，應在最外側快車道
    及慢車道行駛。所以機車是可以走在快車道及慢車道上，但
    是一般人都誤解機車只可以行駛在慢車道上面」等語綦詳（
    見本院卷第178 、179 、184 頁反面）；再比對卷附之道路
    交通事故現場圖（見警卷第12頁）及監視光碟翻拍照片（見
    本院卷第120 至162 頁）可知，被害人機車行經正義街、復
    興路交岔口，正義街號誌係綠燈，於發生上開撞擊前，係行
    駛在正義街之快慢車道線間，且已騎乘過復興路中線，而遭
    對向行駛之被告車輛，未駛過復興路中線，未煞車即逕行左
    轉，未禮讓直行車，而侵入被害人直行車道內，以致被告車
    輛車頭撞擊被害人機車左側車頭甚明，準此，雖道路交通安
    全規則第94條第3 項定有「汽車行駛時，駕駛人應注意車前
    狀況，並隨時採取必要之安全措施」之明文，然參諸上述，
    本案被害人沿正義街前進時，其車行方向之交通號誌既為綠
    燈，則其於該路口自屬擁有「路權」得優先通行，且渠亦已
    直行騎乘機車駛過復興路中線，同時，渠亦必信賴行駛在對
    向正義街上之車輛會遵循交通規則，即左轉車會行過中線並
    禮讓直行車先行，謹慎採取適當行動，以避免發生危險之發
    生，不意被告竟反於此種信賴，未煞車、末行過復興路中線
    ，即貿然左轉侵入被害人直行車道而來，斯時被害人對此一
    轉眼瞬間突生之違常行徑，在以正常車速行駛下，突受此驚
    嚇，並無充足時間可採取適當之措施以避免危險之發生，且
    縱已注意車前狀況，欲避免撞擊，實有困難，復參以被害人
    機車係車頭左側被撞，而非車頭前方被撞，足認當時係被害
    人機車先行駛至撞擊點，而瞬間突遭被告車輛自左方撞擊，
    並非被害人機車可注意到被告車輛進入車道，煞車不及，致
    機車車頭與被告車頭相撞，此時，茍將該危險承擔之責任，
    苛責遵守交通規則之被害人應分擔過失責任，實非事理之平
    ，本院衡酌上情，因認被害人在當時情況下，顯難注意防範
    ，自難謂被害人有能注意而未注意車前狀況之疏失。前揭臺
    灣省臺中市車輛行車事故鑑定委員會鑑定及臺灣省車輛行車
    事故覆議委員會覆議結果，雖均認被害人疏未注意車前狀況
    ，為肇事次因，然前揭鑑定委員會及覆議委員會並未審及被
    告有未煞車、末駛過復興路中線，且即逕行左轉以致撞擊被
    害人車頭左側等情，因而誤認被害人有疏未注意車前狀之過
    失，本院據上理由尚難採認。準此，本院認定本案被害人並
    無與有過失之情形，灼然已明。
三、另查，被告於肇事後一直留在現場，並有向到場警員承認其
    為肇事者，業據證人姚智中、宋屘堂於本院審理時到庭證述
    明確，復有臺中市○○○道路交通事故肇事人自首情形紀錄
    表在卷可證，足認被告符合自首之情形，亦臻明確，尚難僅
    因證人姚智中警員碰巧在車禍現場目賭該車禍之發生，即逕
    認無自首之適用，此當非合於獎勵自首立法政策，附此敘明
    。至告訴人等質疑本案另有監視光碟未提出云云，此業據證
    人宋屘堂於本院審理時證述確無其他監視光碟存在等語甚明
    ，故告訴人等之質疑，尚屬無據，併此敘明。
四、核被告所為，係犯刑法第276 條第1 項之過失致人於死罪。
    又被告於肇事後，主動向有偵查犯罪職權之警員承認為肇事
    駕駛而接受裁判，有自首情形紀錄表在卷可考，核與自首要
    件相符，爰依刑法第62條前段之規定，減輕其刑。爰審酌被
    告並無前科，素行良好，有臺灣高等法院被告前案紀錄表在
    卷可憑，又其未遵守交通規則而過失致人於死之行為，雖非
    如故意行為之惡性重大，但被告對於本案車禍之發生，確實
    具有前揭過失，並造成被害人死亡之悲劇，被害人家屬之精
    神、心理亦因之受嚴重創傷，內心之悲痛、遺憾，經久難以
    平息、彌補，又被告肇事後迄今尚未與被害人家屬達成和解
    賠償損害，及被告犯罪後已坦承犯行之犯後態度等一切情狀
    ，量處如主文所示之刑，以示懲儆。
據上論斷，依刑事訴訟法第299 條第1 項前段，刑法第276 條第
1 項、第62條前段，刑法施行法第1 條之1 ，判決如主文。
本案經檢察官康淑芳到庭執行職務。
中    華    民    國    99    年    11    月    26    日
                  刑事第十六庭  法  官  蔡美華
以上正本證明與原本無異。
如不服本判決應於收受判決後10日內向本院提出上訴書狀，並應
敘述具體理由；其未敘述上訴理由者，應於上訴期間屆滿後20日
內向本院補提理由書（均須按他造當事人之人數附繕本）「切勿
逕送上級法院」。
                                書記官  謝惠雯
中    華    民    國    99    年    11    月    26    日
附錄論罪科刑法條
中華民國刑法第276條
因過失致人於死者，處 2 年以下有期徒刑、拘役或 2 千元以下
罰金。
從事業務之人，因業務上之過失犯前項之罪者，處 5 年以下有
期徒刑或拘役，得併科 3 千元以下罰金。

司法院資訊處製作；財團法人民間司法改革基金會備份。
